【裁判字號】    95,保險上,7
【裁判日期】    950621
【裁判案由】    給付保險金
【裁判全文】
臺灣高等法院臺中分院民事判決         95年度保險上字第7號
上  訴  人  宏泰人壽保險股份有限公司
法定代理人  周國端
訴訟代理人  甲○○
被  上訴人  丙○○
            戊○○
            丁○○
兼上列三人
法定代理人  庚○○    住同上
上列四人共同
訴訟代理人  賴淑惠律師
複  代理人  乙○○    住台中市○區○○○路2段101號3樓
上列當事人間給付保險金事件，上訴人對於民國95年1月19日臺
灣臺中地方法院94年度保險字第41號第一審判決提起上訴，本院
於民國95年6月7日辯論終結，判決如下：
    主  文
上訴駁回。
第二審訴訟費用由上訴人負擔。
    事實及理由
壹、程序方面：
    上訴人之法定代理人原為己○○，嗣於本件訴訟繫屬中變更
    為周國端，並經上訴人於民國95年6月7日在本院具狀聲明承
    受訴訟，核與民事訴訟法第170條之規定相符，應予准許。
貳、實體方面：
一、被上訴人主張：
(一)、被上訴人庚○○之夫、被上訴人丙○○、戊○○、丁○○之
    父即張振盛原受僱於上訴人，張振盛於民國85年4月14日以
    其為要保人及被保險人向上訴人投保「宏福吉祥終身保險」
    ，附加「宏福意外傷害保險」，保單號碼為0000000000號、
    意外傷害險之保險金額為新台幣（下同）200萬元，被上訴
    人庚○○、丙○○、戊○○為身故受益人（下稱系爭意外險
    ）；張振盛另於受僱上訴人期間，以其為要保人及被保險人
    向被告投保保單號碼分別為0000000000 號、0000000000號
    、保險金額均為200萬元，被上訴人四人為身故受益人之團
    體保險（下稱系爭二意外團體險）。而張振盛於上開保險契
    約期間內之94年2月25日上午9時45分許，被人發現死於台中
    市○區○○○路170號，經報請台灣台中地方法院檢察署（
    下稱台中地檢署）檢察官相驗結果，認死亡原因為跌倒致口
    鼻趴向地面阻塞呼吸道導致姿勢性窒息死亡，非因罹患疾病
    、細菌感染、器官老化衰竭等身體內部因素所致之傷害或死
    亡，足證張振盛死亡事故之發生為外來性、偶然性、而不可
    預見，自屬意外死亡，上訴人依約應分給別給付身故保險金
    ，雖經被上訴人要求給付，惟遭上訴人拒絕，為此爰依保險
    契約之約定，求為命上訴人給付被上訴人庚○○、丙○○、
    戊○○200萬元，給付被上訴人庚○○、丙○○、戊○○、
    丁○○400萬元，及均自起訴狀繕本送達被上訴人翌日即94
    年10月14日年起至清償日止按年息百分之5計算利息之判決
    。並答辯聲明：駁回上訴。
(二)、在本院補充陳述：
  1.按財政部訂定之傷害保險單示範條款第2條關於保險範圍原
    規定為：「被保險人在本契約有效期間內，因遭遇外來突發
    的意外傷害事故，並以此意外傷害事故為直接且單獨原因，
    致其身體蒙受傷害或因而殘廢或身故時，依照本附約之約定
    ，給付保險金」，然依此條款適用結果過於嚴苛，故財政部
    於85年9月10日以台財保字第852370068號函修正為：「被保
    險人於本契約有效期間內，因遭受意外傷害事故，致其身體
    蒙受傷害而致殘廢或死亡時，依照本契約的約定，給付保險
    金；前項所稱意外傷害事故，指非由疾病引起之外來突發事
    故」，且該示範條款修正後對保戶有利者，對實施日已發售
    之有效契約亦適用之。近年來最高法院之判決亦不再限定引
    起事故之原因係出於自身以外之外在環境之變化，而係以排
    除之方式，凡因罹犯疾病、細菌感染、器官老化衰竭等身體
    內部因素所致者外之一切事故，均為外來事故（意外事故）
    ，是「自身以外之事故」與「內在原因以外之一切事故」兩
    者定義並不相同，上訴人顯係曲解混淆意外傷害事故之定義
    ，並不足取。
  2.本件系爭意外險之保險契約第2條第4項原約定：「本附約所
    稱傷害事故係指被保險人在本附約有效期間內，因遭遇外來
    突發的意外傷害事故，並以此意外傷害事故為直接且單獨原
    因，所導致傷害」，另系爭二意外團體險之契約第2條第7項
    則約定：「本契約所稱傷害係指被保險人在本契約有效期間
    內，因遭受非由疾病引起之外來突發事故，所導致的傷害」
    ，關於意外傷害事故之定義原非全然相同，且以系爭二意外
    團體險之約定對於保戶較有利。然因財政部業於85年9月10
    日以上開函修正關於意外傷害事故之定義，且修正後之定義
    較有利於保戶，是系爭意外除與系爭二意外團體險關於意外
    傷害事故之定義已趨於一致，亦即均指「非由疾病引起之外
    來突發事故」而言，是凡因罹犯疾病、細菌感染、器官老化
    衰竭等身體內部因素所致者外之一切事故，均為外來事故（
    意外事故）。本件直接引起被保險人張振盛死亡之原因，經
    台中地檢署檢察官相驗結果為「姿勢性窒息」，先行原因為
    「口鼻趴向地面阻塞呼吸道」、「跌倒」，死亡方式係出於
    意外．非病死或自然死，足證張振盛非因罹犯疾病、細菌感
    染、器官老化衰竭等身體內部因素死亡，而係遭遇身體內部
    因素以外之外來突發的意外事故而致身故，符合上訴人公司
    意外傷害險附約保單條款第2條、第6條、第7條及團體傷害
    保險單條款第2條第7項、第5條、第18條規定，上訴人公司
    依約應給付傷害保險之身故保險金，上訴人辯稱被上訴人未
    能提出證據證明張振盛死亡原因係意外傷害事故，顯屬無據
    。
  3.原審判決雖論及張振盛係因不勝酒力側睡於地板上，翻身成
    趴睡狀態，致阻塞口鼻呼吸，但因嚴重酒醉復因身體肥胖無
    翻身．導致窒息死亡之可能性最高，惟並無客觀具體證據證
    明張振盛已酒醉致無法自理狀態，自應以法醫師解剖報告鑑
    定結果較為正確。退萬步言，縱認原審判決認定可採，惟因
    飲用酒類所致之事故，既非罹犯疾病、細菌感染、器官老化
    衰竭等身體內部因素所致，且所致「姿勢性窒息」具外來性
    、偶然性，而不可預見，仍屬意外傷害保險承保之範圍，原
    審判決認事用法並無違誤。
二、上訴人則以：
(一)、被保險人因外來突發事故，致身體蒙受傷害致殘廢或死亡時
    ，保險人始負有給付保險金之義務，所謂外來突發事故，係
    指來自自身以外之事故，且事發突然無法防範者而言，此與
    一般人觀念中所指之「意外」係泛指「意料之外」者，其基
    本概念不同。而張振盛死因為姿勢性窒息，檢察機關進行相
    驗時因認並非「病死或自然死」或「未確定」，又查無「自
    殺」或「他殺」嫌疑，僅能勾選「意外死」，故相驗法醫於
    勾選意外死時，並未考慮到保險法上意外事故之定義，從而
    刑事案件相驗屍體證明書有關死亡方式為意外死之記載，尚
    不足作為認定被保險人係遭遇保險法上之意外事故致死之證
    明；且相驗屍體證明書並無張振盛係因遭遇外來突發之意外
    傷害事故而死亡之記載；另趴睡或趴臥乃己身行為所致，亦
    非屬外來突發之意外；又依解剖鑑定結果張振盛全身均無外
    傷亦無內出血之情形，無法推論有跌倒事實，縱曾跌倒，亦
    與其窒息死亡間無相當因果關係等語資為抗辯。並上訴聲明
    ：(1)原判決廢棄。(2)被上訴人在第一審之訴及假執行之聲請
    均駁回。
(二)、在本院補充陳述：傷害保險與健康保險、人壽保險性質不同
    ，傷害保險須以外來突發之意外事故所造成之傷害為其構成
    要件，即傷害必須是由外所直接造成，而非由內在的原因所
    造成，必須是事出突然，令人趨避不及，須為被保險人無法
    預見的意外事故，必須造成身體上之傷害及所致殘廢或死亡
    ，此傷害除明顯的外傷以外，體內出血或瘀血亦是，故傷害
    保險並非單純以「非由疾病引起」之事故，即可認定為意外
    傷害事故，否則保險法第131條及傷害保險單示範條款就意
    外傷害之定義規定均指非由疾病引起之「外來突發事故」豈
    非贅文。本件被保險人張振盛其自身趴睡，因嚴重酒醉復因
    身體肥胖無力翻身，導致窒息死亡，是其死亡主要有效而直
    接之原因為其自身趴睡卻因嚴重酒醉復因身體肥胖無力翻所
    致，係因其本身已存在之內在因素，並無外來性，是本件事
    故發生並不具意外傷害事故「外來性」之要素，況一般人趴
    睡不至於窒息死亡，是張振盛之趴臥事實與其窒息死亡間並
    無相當因果關係，若被上訴人主張本件係意外事故，應就張
    振盛死亡原因係出於意外傷害事故負舉證責任，本件既不具
    有外來性因素，被上訴人亦未舉證證明張振盛之死亡係出於
    意外傷害事故，上訴人自難依約理賠。
三、兩造就下開事實不爭執，堪信為真，並得採為判決基礎：
(一)、張振盛曾以其為要保人及被保險人向上訴人投保系爭意外險
    ，及系爭二意外團體險，保險金額均為200萬元。
(二)、被上訴人丙○○、戊○○、丁○○均為張振盛之子女，被上
    訴人庚○○為其配偶，被上訴人庚○○、丙○○、戊○○為
    系爭意外險之身故受益人，被上訴人四人為系爭二意外團體
    險之身故受益人。
(三)、張振盛已於上開保險契約期間內之94年2月25日死亡。
(四)、若被上訴人可得請求給付保險金，保險金額應如被上訴人所
    述。
(五)、上訴人就上開保險契約之意外險部分，尚未給付保險金予被
    上訴人。
四、至被上訴人主張張振盛係因意外傷害事故而死亡，屬於系爭
    意外險、系爭二意外團體險應理賠事故，則為上訴人否認，
    並以前詞抗辯，是本件爭點為張振盛死亡之原因，是否屬於
    上開保險契約之意外傷害事故，被上訴人是否得依上開保險
    契約向上訴人請求給付保險金？經查：
(一)、系爭意外險之保險契約條款第2條第4項原約定：「本附約所
    稱傷害係指被保險人在本附約有效期間內，因遭遇外來突發
    的意外傷害事故，並以此意外傷害事故為直接且單獨原因，
    所導致的傷害」，第6條原約定：「被保險人於本附約有效
    期間內，因遭遇外來突發的意外傷害事故，並以此意外傷害
    事故為直接且單獨原因，致其身體蒙受傷害或因而殘廢或身
    故時，本公司依本附約的約定，給付保險金」，第7條原約
    定：「被保險人於本附約有效期間內，遭遇第6條約定的意
    外傷害事故，並以此意外傷害事故為直接且單獨原因，自意
    外傷害事故發生之日起180日以內身故者，本公司按本附約
    保險金額給付身故保險金」等語。另系爭二意外團體險保險
    契約條款第2條第7項則約定：「本契約所稱傷害係指被保險
    人在本契約有效期間內，因遭受非由疾病引起之外來突發事
    故，所導致的傷害」，第5條約定：「被保險人於本契約有
    效期間內，因遭遇意外傷害事故，致其身體蒙受傷害或因而
    殘廢或死亡時，依照本契約的約定，給付保險金；前項所稱
    意外傷害事故，指非由疾病引起之外來突發事故」，第18條
    約定：「被保險人於本契約有效期間內遭受第5條約定的意
    外傷害事故，自意外傷害事故發生之日起180日以內死亡者
    ，本公司按本契約保險金額給付身故保險金」等語，此有卷
    附宏福意外傷害險附約保單條款、宏泰團體傷害險保單條款
    影本各一份在原審卷可稽，是系爭意外險與及系爭二意外團
    體險關於意外傷害事故之定義原非全然相同，且以系爭二意
    外團體險之約定對保戶較為有利一節，固已詳前開條文約定
    。惟查，財政部所訂定之傷害保險單示範條款，業經該部於
    系爭意外險訂立後之85年9月10日以台財保字第852370068號
    函予以修正，依修正後之傷害保險單示範條款第2條關於保
    險範圍改規定為：「被保險人於本契約有效期間內，因遭受
    意外傷害事故，致其身體蒙受傷害而致殘廢或死亡時，依照
    本契約的約定，給付保險金；前項所稱意外傷害事故，指非
    由疾病引起之外來突發事故」，且該示範條款修正後對保戶
    有利者，對實施日已發售之有效契約亦適用之，此有個人傷
    害保險單示範條款、財政部保險司87年8月13日台保司三字
    第871855838號函等資料影本在原審卷可佐，準此，系爭意
    外險關於意外傷害事故之定義，在上開示範條款修正後既對
    保戶較為有利，自應適用修正後之條款，是本件就系爭意外
    險與及系爭二意外團體險關於意外傷害事故之定義即應作相
    同之解釋，亦即上開保險契約所指意外傷害事故均指非由疾
    病引起之外來突發事故而言。
(二)、關於意外傷害保險就意外傷害事故之解釋，以往實務上固有
    認為所謂外來之突發事故，係指來自自身以外之事故，且事
    發突然無法防範者而言（最高法院85年度台上字第1430號、
    86年度台上字第1043號、91年度台上字第2228號判決參照）
    。惟近年來最高法院之判決均已揚棄前揭解釋方法，認為保
    險契約率皆為定型化契約，被保險人鮮有依其要求變更契約
    約定之餘地；又因社會之變遷，保險巿場之競爭，各類保險
    推陳出新，故於保險契約之解釋，應本諸保險之本質及機能
    為探求，並應注意誠信原則之適用，倘有疑義時，應為有利
    於被保險人之解釋 (保險法第54條第2項參照)，以免保險人
    變相限縮其保險範圍，逃避應負之契約責任，獲取不當之保
    險費利益，致喪失保險應有之功能，及影響保險巿場之正常
    發展。意外傷害保險乃相對於健康保險，健康保險係承保疾
    病所致之損失；意外傷害保險則在承保意外傷害所致之損失
    。人之傷害或死亡之原因，其一來自內在原因，另一則為外
    在事故 (意外事故)。內在原因所致之傷害或死亡，係指被
    保險人因罹犯疾病、細菌感染、器官老化衰竭等身體內部因
    素所致之傷害或死亡；至外來事故 (意外事故)，則係指內
    在原因以外之一切事故而言，其事故之發生為外來性、偶然
    性，而不可預見，除保險契約另有特約不保之事項外，意外
    事故均屬意外傷害保險所承保之範圍。且該意外傷害之界定
    ，在有多數原因競合造成傷殘或死亡事故之情形時，應側重
    於「主力近因原則」，以是否為被保險人因罹犯疾病、細菌
    感染、器官老化衰竭等身體內在原因以外之其他外來性、突
    發性（偶然性）、意外性（不可預知性）等因素作個案客觀
    之認定，並考量該非因被保險人本身已存在可得預料或查知
    之外在因素，是否為造成意外傷殘或死亡事故之主要有效而
    直接之原因（即是否為其重要之最近因果關係）而定（最高
    法院92年度台上字第2710號、93年度台上字第2468號、94年
    度台上字第1816號判決參照）。本院審諸近年來最高法院判
    決就意外傷害事故之解釋，不僅合於「非由疾病引起之外來
    突發事故」之文義，更與保險法第54條第2項之解釋原則相
    符，自屬妥適，上訴人關於意外傷害事故定義所作之解釋，
    委無足採。
(三)、再查，本件於被保險人張振盛死亡後，經報請台中地檢署檢
    察官督同法醫師相驗結果，認為直接引起張振盛死亡原因為
    姿勢性窒息，先行原因為口鼻趴向地面阻塞呼吸道、跌倒，
    死亡方式係出於意外，非病死或自然死一節，有相驗屍體證
    明書及解剖報告書附在本院調取之台中地檢署94年度相字第
    332號卷宗可稽，再上訴人向台中地檢署函詢張振盛死亡原
    因為何，亦經台中地檢署函覆略以：張君死亡非因疾病因素
    ，呼吸道內並無嘔吐物堵住，死者顏面變形，明顯有口鼻阻
    塞現象，故認定窒息死亡等語，有該署94年5月4日中檢惠叔
    94相332字第48743號函附前開相驗案卷為證，另張振盛死亡
    後經法醫師解剖結果，發現其身體各處均無明顯外傷，無骨
    折現象，硬腦膜上、下、蜘蛛膜下腔均無出血，鼻部因與地
    面壓迫呈塌陷樣，口鼻處有血水溢出及透明黏稠液體流出，
    嘴唇有和地面壓迫的痕跡等情，有解剖報告在前開相驗案卷
    可稽，足見張振盛非因罹犯疾病、細菌感染、器官老化衰竭
    等身體內部因素導致死亡，自足認其死亡事故之發生為外來
    性、偶然性、而不可預見，屬於上開保險契約所稱之意外傷
    害事故。至於證人即與張振盛一起飲酒之沈誌鎮、廖姵樺、
    黃吉鋒雖在前開相驗案件警訊時證稱略以：張振盛於死前一
    日即94年2月24日晚間10時30分許，在台中市南屯區○○○
    街170號里樂醉日式居酒屋與同事一起飲酒，直至翌日凌晨1
    時許，因張振盛不勝酒力睡著，且叫不醒，復因體胖抬不動
    ，乃側睡於該店內地板上，及至翌日上午9時45分許，同事
    欲前往叫醒張振盛時，發現其趴於地板上死亡等語，惟僅足
    證明張振盛有飲酒之事實，不足以證明張振盛之死亡係非因
    外來事故所致，自難據證人證詞為有利於上訴人之證據。上
    訴人辯稱一般人趴睡並不會造成死亡結果，趴睡與張振盛死
    亡結果間並無相當因果關係，本件死亡結果係因張振盛本身
    因素所致，並不具有外來性等語，即無可採。
五、綜上所述，張振盛向上訴人投保系爭意外險、系爭二意外團
    體險，且於保險契約期間內因意外傷害事故死亡，依約上訴
    人即應給付身故受益人即被上訴人庚○○、丙○○、戊○○
    200萬元保險金、應給付被上訴人庚○○、丙○○、戊○○
    、丁○○400萬元保險金。從而，被上訴人本於保險契約之
    法律關係，請求上訴人分別給付被上訴人庚○○、丙○○、
    戊○○200萬元保險金、給付被上訴人庚○○、丙○○、戊
    ○○、丁○○400萬元保險金，及均自起訴狀繕本送達翌日
    即94年10月14日起至清償日止，按年息百分之5計算之利息
    為有理由，應予准許。原審因而為上訴人敗訴判決，至依從
    上訴之聲請准供擔保為假執行之宣告，核無不合，上訴論旨
    指摘原判決不當，求予廢棄改判，為無理由，應予駁回。
六、本件事實已臻明確，兩造其餘攻擊防禦方法及舉證，經審核
    後認對判決結果不生影響，爰不予逐一論述，併此敘明。
據上論結，本件上訴為無理由，依民事訴訟法第449條第1項、第
78條，判決如主文。
中    華    民    國    95    年    6     月    21    日
                      民事第七庭審判長法  官  袁再興
                                      法  官  盧江陽
                                      法  官  陳賢慧
以上正本係照原本作成。
如對本判決上訴，須於收受判決送達後二十日內向本院提出上訴
書狀，其未表明上訴理由者，應於提出上訴後二十日內向本院提
出上訴理由書 (須按他造人數附具繕本)。
上訴時應提出委任律師為訴訟代理人之委任狀。具有民事訴訟法
第四百六十六條之一第一項但書或第二項之情形為訴訟代理人者
，另應附具律師及格證書及釋明委任人與受任人有該條項所定關
係之釋明文書影本。
                                      書記官  金珍華
中    華    民    國    95    年    6     月    22    日
                                                      Ｈ


司法院資訊處製作；財團法人民間司法改革基金會備份。
